【裁判字號】    90,判,2430
【裁判日期】    901214
【裁判案由】    工商登記
【裁判全文】
最  高  行  政  法  院  判  決                    九十年度判字第二四三○號
    原      告  林爾標即大榮成營造廠
    被      告  內政部
    代  表  人  張博雅
右當事人間因工商登記事件，原告不服內政部中華民國八十八年十二月二十二日台八
八內訴字第八八○八三○八號再訴願決定，提起行政訴訟。本院判決如左：
    主  文
原告之訴駁回。
訴訟費用由原告負擔。
    事  實
緣原告擬由大榮成營造廠之非公司組織變更為公司組織，乃以大榮成營造有限公司向
經濟部申請公司登記，經經濟部以該名稱與榮成營造工程公司名稱類同，核與公司法
第十八條第一項規定不符，未准辦理。嗣原告改以暉宏營造有限公司辦理公司登記，
並向原處分機關前台灣省政府建設廳申請依營造業管理規則第三十六條第二款規定辦
理變更組織登記為暉宏營造有限公司。經原處分機關審認原告除已變更組織外，並涉
及改易名稱，於上開規則第三十五條尚未修正前，仍應重新申請登記等情，以八十八
年一月二十七日建四字第二○一三二號函否准其請（精省後該業務由被告承受）。原
告不服，提起一再訴願，遞遭決定駁回，遂提起行政訴訟。茲摘兩造訴辯意旨如次
：
原告起訴意旨略謂：
一、我國為法治國家，各級政府自應依法行政。而法之位階，按其效力之高低，依序
    為憲法、法律、命令。憲法為國家最高規範，法律牴觸憲法者無效，而命令牴觸
    法律者無效。又凡涉及人民權利之限制者，應由法律定之，不得以命令定之（見
    中央法規標準法第五、六條）。行政機關以命令對人民權利之限制，如有超越法
    律之規定者，亦即另作法律所無之限制者，即屬違憲。營造業管理規則係內政部
    基於建築法第十五條第二項之授權而訂定，其性質屬於政府機關所發布之命令，
    故其內容自不得逾越法律所規定之範圍，或與法律牴觸；否則，揆諸前開說明，
    應屬違憲。按非公司組織之營造業依法為公司之設立登記者，得按原等級登記之
    ，此為營造業管理規則第三十六條第二款所明定。再申請營造業登記為避免名稱
    雷同或類似，獨資或合夥者，其名稱應先洽詢該管省、市主管機關，公司組織者
    ，洽詢經濟部。營造業屬獨資或合夥者，應以「00營造廠」為名稱，屬公司組織
    者，應以「00營造00公司」為名稱（見營造業申請登記須知第一、第二條）。又
    同類業務之公司，不問是否同一種類，是否同在一省（市）區域以內，不得使用
    相同或類似名稱，公司法第十八條第一項，定有明文。
二、原告係獨資營造廠，且經政府核定為甲等營造業。有鑑於現代工商突飛猛進，競
    爭日趨激烈，獨資型態之營造業，其發展恐日益困難；為求永續經營，及因應國
    家整體經濟發展之新趨勢，原告特依照營造業管理規則第三十六條第二款之規定
    ，按原等級（甲等）申請改組為公司組織。前台灣省政府建設廳，針對獨資營造
    業申請改組為公司組織，強制規定改組後之公司名稱，必須使用原登記之名稱。
    換言之，改組後公司之名稱，必須與原獨資營造廠之名稱相同，原告據此及相關
    規定，乃以大榮成營造有限公司名稱先向經濟部申辦登記，惟經濟部以原告所使
    用之大榮成營造有限公司，因與已登記在先之榮成營造工程公司之名稱類似，牴
    觸公司法第十八條第一項之規定，不准原告以大榮成營造有限公司名稱辦理登記
    ，此有公司設立登記預查名稱申請表可憑。原告不得已，改用暉宏營造有限公司
    之名稱再申辦登記，嗣經經濟部核准。詎臺灣省政府建設廳以原告使用暉宏為公
    司名稱，認係改易名稱，應依營造業管理規則第三十五條第一項第一款之規定，
    重新申請登記，原領之登記證書應予撤銷，不准原告按原等級申請改組為公司組
    織，誠令原告無所適從，且使人難以信服。按法律貴在合情合理，原告既依規定
    以原來大榮成之名稱，作為改組後之公司名稱，因與已經登記在先之榮成名稱類
    似，有違公司法第十八條第一項之規定，原告祇得另以經濟部核准之暉宏名稱申
    辦登記。原處分機關竟囿於其單行命令，而否准原告之申請，末顧及其命令是否
    牴觸法律，又未考量原告上開特殊之情形，其不合情理，極為明顯。關此原處分
    機關亦自承其上級機關內政部曾指示被告：「（一）依營造業管理規則第三十六
    條第二款，非公司組織之營造業依法為公司之設立登記者，可按原等級申請登記
    ，但依本規則第三十五條第一項第一款之規定，如涉及改易名稱者須重新申請登
    記，原領之登記證書應予撤銷。（二）惟考量營造業由非公司組織變更為公司組
    織，因與公司法第十八條之規定牴觸，致須改易公司名稱及業已登記之營造業，
    擬配合營造業申請登記須知第二條規定營造業屬獨資或合夥者，應以『00營造廠
    』為名稱，屬公司組織者，應依『OO營造00公司』為名稱。辦理變更公司名稱等
    情況特殊，請專案檢討修正規則第三十五條之規定。」可見原處分所依據之命令
    ，已不合時宜，且有不合法之情形。
三、原告因受公司法第十八條第一項規定之限制，無法使用原有大榮成之名稱，致非
    使用其他名稱不可，其情況特殊，已見前述，自不得與一般改易公司名稱之情形
    ，相提並論。原告雖改組為公司，但負責人並未變更，仍為林爾標，自無礙於主
    管機關對營造業之管理。茲不准原告以原等級申請公司設立登記，並要求原告須
    重新申請登記，將原領之登記證書予以撤銷。但重新申請登記，依照營業管理規
    則之規定，須自丙等營造業重新開始申請登記，無異將原告自甲等降級為丙等；
    且須於領有丙等營造業登記證書滿二年，並於最近五年內承攬工程竣工達新台幣
    （下同）一億元以上，始得申請登記為乙等營造業；於領有乙等營造業登記證書
    滿二年，並於最近五年內承攬工程竣工達二億元以上，始得申請登記為甲等營造
    業（見營造業管理規則第七、八、九條規定）。換言之，原告如果重新申請登記
    ，最快須滿四年，且承攬工程須達三億元以上，始得登記為甲等營造業。試問原
    告並無任何違規之情事，如今為了改組為公司組織，只因礙於公司法之限制，不
    得再使用原有大榮成之名稱，即遭受等於自甲等降為丙等之待遇，焉有是理。原
    處分顯已剝奪原告依營造業管理規則第三十六條第二款規定按原等級申請登記仍
    為甲等營造業之權利，自屬對人民權利之限制。因建築法或其他相關法律，就前
    開原處分機關剝奪原告權利之情形，未見有何明文規定，原處分顯然另作法律所
    無之限制，應屬違憲，自不足以維持。
四、或謂：原處分機關雖駁回原告之申請，但同時要求原告俟檢討修正營造業管理規
    則第三十五條之規定後再行申請，原告何必急於一時。但微論原處分因有如上所
    述不合情理及違法之情形，已不足以維持，尤其既明知前開原告申請改組為公司
    登記之情況特殊，其基於營造業主管之立場，自得將前開特殊之情形，依職權解
    釋排除營造業管理規則第三十五條第一項第一款之適用，自毋庸等待該規則之檢
    討修正之必要。何況原處分機關於八十八年一月二十七日為原處分迄今，歷時即
    將屆滿一年，仍未見上開規則有何修正。如此將人民依營造業管理規則第三十六
    條第二款規定，得按原等級申請改組為公司登記之權利，繫於行政機關長期延宕
    又不確定期日之情形下，顯非合理。綜上所述、請判決撤銷原處分及一再訴願決
    定等語。
被告答辯意旨略謂：
一、按營造業管理規則第三十五條規定略為：「營造業有下列情事之一者，應依．．
    ．規定重新申請登記，其原領之登記證書應予撤銷：一、改易名稱。．．．。」
    亦即按非公司組織之營造廠依法為公司之設立登記者，得按原等級重新申請登記
    之。公司法第十八條第一項規定略為：「申請營造業登記，為避免名稱雷同或類
    似，獨資或合夥者，其名稱應先洽詢該管省、市主管機關，公司組織者，洽詢經
    濟部；同類業務之公司，不問是否同一種類，是否同在一省（市）區域以內，不
    得使用相同或類似名稱。」
二、依據營造業管理規則第三十五條規定暨被告所屬營建署八十七年十二月三十日八
    十七營署建字第三三二五四號函規定，原告申請變更組織並改易名稱，核與上開
    規定不合，前台灣省政府建設廳爰以八十八年一月二十七日八八建四字第二○一
    三二號函復歉難照准。揆諸首揭法令規定，並無不合，請判決駁回原告之訴等語
    。
    理  由
按營造業管理規則係依建築法第十五條第二項規定：「營造業之管理規則，由內政部
定之」之概括授權而訂定，授權之內容與範圍雖非具體明確，惟依授權法律整體解釋
，應可推知立法者有意授權主管機關，就營造業之登記要件、營造業及其從業人員之
行為準則、主管機關之考核管理等事項，依其行政專業之考量，訂定法規命令，以資
規範（參照司法院釋字第三九四號解釋）。營造業管理規則第三十五條第一項第一款
規定：「營造業有下列情事之一者，應依第二章之規定，重新申請登記，其原領之登
記證書應予撤銷：一、改易名稱。．．．」第三十六條第二款規定：「營造業合於下
列規定者，得按原等級登記之：．．．二、非公司組織之營造業依法為公司之設立登
記者。」足見非公司組織之營造業依法為公司之設立登記者，須無改易名稱應重新申
請登記之情形，始有按原等級登記之可言。本件原告獨資設立大榮成營造廠，為非公
司組織之營造業，已申領營造業登記證書並開始營業，累進至甲等。之後欲由非公司
組織變更為公司組織，乃以大榮成營造有限公司向經濟部申請公司設立登記，經經濟
部以該名稱與榮成營造工程公司名稱類同，核與公司法第十八條第一項規定不符，未
准辦理。嗣原告改以暉宏營造有限公司辦理公司設立登記，再向原處分機關前台灣省
政府建設廳申請依營造業管理規則第三十六條第二款規定辦理按原等級變更組織登記
為暉宏營造有限公司。經原處分機關審認結果，以原告除已變更組織外，並涉及改易
名稱，依上開規則第三十五條第一項第一款規定，應重新申請登記等情，以八十八年
一月二十七日建四字第二○一三二號函否准其請（精省後該業務由被告承受）。按諸
前開規定與說明，尚無違誤。訴願、再訴願決定遞予維持，均無不合。原告茲起訴主
張如事實欄起訴意旨所載，經查（一）、非公司組織變更為公司組織，前後兩者屬不
同之營業主體，本應重新辦理營造業登記之申請，依上開規定，限於無應重新申請登
記之事由，始准依原登記等級登記之，乃在於鼓勵非公司組織健全其組織型態，並無
不合。至於原告設立公司不能以大榮成為名稱，係受公司法之限制。與上開規則無關
，並無規則牴觸法律之情形。（二）、原告依營造業管理規則第三十六條第二款規定
申請按原等級登記，必無同規則第三十五條第一項第一款應重新申請登記之事由始可
，乃當然之理。茲其有該款之事由，乃存在之事實，自不合依原等級登記之。原告原
有之營造業等級，依其原非公司組織之型態依然存在，無降低其等級限制其權利之可
言。（三）、營造業管理規則第三十五條係規定營造業應重新申請登記之事由，第三
十六條係規定得按原等級登記之事由，兩者事由各有不同，解釋適用上，必無應重新
申請登記之事由，始有保有原等級而按原等級登記之餘地。原告主張被告應排除該規
則第三十五條第一項第一款之適用而依第三十六條第二款規定許其辦理按原等級變更
組織登記，並非可採。從而起訴意旨難認為有理由。應予駁回。
據上論結，本件原告之訴為無理由，爰依行政訴訟法施行法第二條、行政訴訟法第九
十八條第三項前段，判決如主文。
中    華    民    國      九十      年      十二      月      十四      日
                    最 高 行 政 法 院  第 一 庭
                                審 判 長 法  官      黃  綠  星
                                         法  官      高  啟  燦
                                         法  官      蔡  進  田
                                         法  官      黃  璽  君
                                         法  官      廖  宏  明
右  正  本  證  明  與  原  本  無  異
                                         法院書記官  邱  彰  德
中    華    民    國      九十      年      十二      月      十四      日


司法院資訊處製作；財團法人民間司法改革基金會備份。
